最高法院民事判決　　　　　　　　　　111年度台上字第1885號
上　訴　人　發福伯伯新媒體股份有限公司
 
法定代理人　邱于庭
訴訟代理人　魏正棻律師
　　　　　　陳毓婷律師
被 上訴 人　始祖鳥互動娛樂股份有限公司
 
法定代理人　錢幽蘭
訴訟代理人　黃秀禎律師
上列當事人間請求給付承攬報酬等事件，上訴人對於中華民國11
1年3月11日臺灣高等法院第二審判決（ 110年度上易字第1117號
），提起上訴，本院判決如下：
    主  文
原判決除假執行部分外廢棄，發回臺灣高等法院。
    理  由
一、本件上訴人主張：伊承攬被上訴人定作之「 黃小玫x龍族幻
    想日本音樂影片（4K規格，下稱系爭大檔影片）拍攝」工作
    ，兩造於民國 108年9月9日簽署報價單（下稱系爭契約），
    約定報酬新臺幣（下同）157萬5,000元（含稅），被上訴人
    並支付訂金110萬2,500元（下稱系爭訂金）。嗣伊完成拍攝
    工作，且應被上訴人要求進行多次修改後，於同年11月 7日
    交付最終定稿版影片，再於同年12月 5日將系爭大檔影片儲
    存在雲端硬碟，並以LINE通知被上訴人員工黃兆禾連結網址
    ，被上訴人得自行進入該網址下載該影片，伊已依約交付系
    爭大檔影片，然被上訴人未依約給付尾款47萬2,500 元（下
    稱系爭尾款）等情，爰依系爭契約約定，求為命被上訴人給
    付系爭尾款，並加計自起訴狀繕本送達翌日起算法定遲延利
    息之判決。
二、被上訴人則以：「龍族幻想」為手機遊戲，於108年9月間上
    市，伊定作系爭大檔影片之目的，係為同年12月底之聖誕節
    、跨年及元旦行銷檔期在電視、網路媒體進行廣告宣傳，兩
    造間有非於 108年12月底完成及交付系爭大檔影片，即不能
    達系爭契約目的之意思表示合致。詎上訴人於同年11月 7日
    僅交付小檔影片（非4K規格），並未交付系爭大檔影片，經
    伊催告仍未補正，伊遂依民法第502條第2項規定，於109年1
    月 8日發函解除系爭契約，上訴人無權請求伊給付系爭尾款
    等語，資為抗辯。並於第一審提起反訴，主張：伊已合法解
    除系爭契約，上訴人應回復原狀等情，爰依民法第259條第1
    款、第 2款規定，求為命上訴人給付伊系爭訂金，並加計自
    受領時即108年9月20日起算法定遲延利息之判決。
三、原審維持第一審所為上訴人之本訴部分敗訴之判決，駁回其
    上訴，並將反訴部分所為被上訴人敗訴之判決廢棄，改判命
    上訴人就反訴部分如數給付，無非以：上訴人承攬被上訴人
    定作之系爭大檔影片拍攝工作，系爭契約雖未載明該影片完
    成及交付之特別期限，惟依被上訴人之商務部主管朴美貞於
    108 年12月12日、同年月18日以電子郵件（下稱電郵）通知
    上訴人：「我方希望能趕在跨年和元旦檔期安排一波行銷」
    、「我方也在規劃跨年及元旦的宣傳計畫」等語，上訴人亦
    於同年月13日、19日以電郵回覆：「一同努力宣傳接下來的
    跨年及農曆年，需要再請法務提供會後的合約修訂版了」、
     「尾款交付後，我方將提供大檔（影片）。 ……再請幫忙
    我們一起結案及趕上年後的宣傳」等語，堪認兩造於系爭契
    約成立時，或至遲於108年12月19日，有以上訴人非於108年
    底之跨年及元旦行銷檔期前完成及交付系爭大檔影片予被上
    訴人，即不能達系爭契約目的之意思表示合致。而朴美貞於
    同年12月20日以電郵要求上訴人於同年月23日前，交付合規
    格之影片；上訴人亦於同年月31日之電郵稱：「後續另外要
    求提供4K檔，請支付餘款後，可立即給付您」等語，足見上
    訴人迄同年月31日尚未交付系爭大檔影片。證人黃兆禾證稱
    ：伊有進入上訴人於108年12月5日上傳之連結大致看一下，
    只是確認有檔案，沒有確認是否符合格式要求，從手機開啟
    連結也沒辦法確定該畫質是否為4K等語，亦無從證明上訴人
    於108年12月5日交付之影片為系爭大檔影片，應認上訴人逾
    108 年底之跨年及元旦行銷檔期，仍未完成交付系爭大檔影
    片予被上訴人之給付義務。又兩造於系爭契約原約定在日本
    東京、四國實拍，並「後製3D特效製入」，嗣於出國拍攝前
    ，兩造合意不去四國實拍；參酌朴美貞於 108年12月12日、
    上訴人於同年月13日所為電郵內容，可知系爭契約所定之腳
    本及工作內容，與實際拍攝完成之影片有部分差異，被上訴
    人要求上訴人依系爭契約所載「報價金額會隨著腳本更動而
    調整金額」，並提出調整後之新報價單，難謂故意刁難。況
    系爭契約明定上訴人應先交付系爭大檔影片，始得請求支付
    尾款，上訴人不得以被上訴人要求變更報價內容，拒絕履行
    交付系爭大檔影片之給付義務。上訴人逾 108年底之跨年及
    元旦行銷檔期仍未交付系爭大檔影片，被上訴人依民法第50
    2條第2項規定，於 109年1月8日以存證信函解除系爭契約，
    並於翌日送達上訴人，於法尚無不合。系爭契約已於同年月
    9 日解除而溯及失效，上訴人依系爭契約之約定，請求被上
    訴人給付系爭尾款本息，即屬無據。系爭契約既經被上訴人
    合法解除，被上訴人依民法第 259條第1款、第2款規定，反
    訴請求上訴人返還所受領系爭訂金本息，應予准許等詞，為
    其判斷之基礎。
四、按承攬契約，在工作未完成前，依民法第 511條規定，定作
    人固得隨時終止契約，但除有同法第 494條、第502條第2項
    、第 503條所定情形或契約另有特別訂定外，倘許定作人依
    一般債務遲延之法則解除契約，則承攬人已耗費勞力、時間
    與鉅額資金，無法求償，對承攬人甚為不利，且非衡平之道
    。關於可歸責於承攬人之事由，致工作不能於約定期限完成
    者，除以工作於特定期限完成或交付為契約之要素者外，依
    民法第502條第2項之反面解釋，定作人不得解除契約。一般
    情形，期限本非契約要素，故定作人得解除契約者，限於客
    觀性質上為期限利益行為，且經當事人約定承攬人須於特定
    期限完成或交付者，始有適用。查上訴人承攬被上訴人定作
    之系爭大檔影片拍攝工作，系爭契約未載明該影片完成及交
    付之特別期限，為原審所確定之事實，且系爭契約內容似未
    出現跨年及元旦行銷檔期等文字。果爾，能否以兩造事後於
    108 年12月12日至同年月19日間之電郵往返內容，推認兩造
    於系爭契約成立時，或至遲於 108年12月19日，有以上訴人
    非於 108年底之跨年及元旦行銷檔期前，完成及交付系爭大
    檔影片予被上訴人，即不能達系爭契約目的之意思表示合致
    ？自滋疑問。究竟上訴人於同年月13日、19日以電郵回覆：
    「一同努力宣傳接下來的跨年及農曆年」、「尾款交付後，
    我方將提供大檔（影片）。……再請幫忙我們一起結案及趕
    上年後的宣傳」（見一審卷第119頁、第120頁）之真意為何
    ？系爭契約客觀性質上有何非於 108年底之跨年及元旦檔期
    前完成及交付系爭大檔影片，即無法達成契約目的之情形？
    均待釐清。凡此攸關被上訴人能否解除系爭契約，及上訴人
    能否請求給付系爭尾款之判斷，原審未遑深究，遽行判決，
    不免速斷。次按契約解除時，當事人雙方回復原狀之義務，
    如契約另有訂定者，自應本於其契約之訂定而為請求，此觀
    民法第259條之除外規定甚明。系爭契約第2頁明定：「本報
    價單經成立，中途解約則沒收全額訂金」等語，其真意為何
    ？亦有未明。原審不察，逕謂被上訴人解除系爭契約後，得
    依民法第 259條第1款、第2款規定，請求上訴人返還系爭訂
    金，進而為上訴人不利之判決，更嫌疏略。上訴論旨，執以
    指摘原判決不當，求予廢棄，非無理由。
五、據上論結，本件上訴為有理由。依民事訴訟法第477條第1項
    、第478條第2項，判決如主文。
中    華    民    國   111    年    9     月    29    日
                      最高法院民事第九庭
                          審判長法官  盧  彥  如  
                                法官  林  麗  玲  
                                法官  翁  金  緞  
                                法官  黃  明  發  
                                法官  吳  麗  惠  
本件正本證明與原本無異
                                      書  記  官
中    華    民    國   111    年    10    月    11    日